---
title: "Proyectos BI 2026: Plan de Desarrollo con GitHub, Agentes de IA, Docker y Publicación Web"
subtitle: "Universo Monetario · Trading Cuantitativo · Arbitraje en Plataformas de Apuestas"
author: "Curso BI-2 · Unidad 1"
date: "`r Sys.Date()`"
output:
  html_document:
    toc: true
    toc_float: true
    toc_depth: 3
    number_sections: true
    theme: flatly
    highlight: tango
    includes:
      in_header: mermaid_header.html
---

```{r setup, include=FALSE}
knitr::opts_chunk$set(
  echo       = TRUE,
  message    = FALSE,
  warning    = FALSE,
  fig.align  = "center",
  fig.width  = 10,
  fig.height = 6
)
```

# Introducción

Durante la **Unidad 1** del curso de Business Intelligence se ha decidido avanzar con **tres proyectos aplicados**:

1. **Universo Monetario** — monitoreo y análisis de agregados monetarios, tipos de cambio, inflación y política monetaria.
2. **Trading Cuantitativo** — diseño, validación y automatización de estrategias de inversión basadas en datos.
3. **Arbitraje en plataformas de apuestas** — detección sistemática de oportunidades de arbitraje (*surebets*) entre casas de apuestas.

Para el desarrollo se adoptó una **plataforma tecnológica común** que combina:

- **GitHub** como repositorio, espacio de distribución y trabajo colaborativo.
- **Agentes de inteligencia artificial** (Gemini, Claude, ChatGPT y otros) operados desde la **línea de comandos** en cualquier sistema operativo, orquestados con **`herdr`**.
- **Docker** para aislar los entornos de trabajo de cada proyecto.
- Un **sistema de base de datos** (PostgreSQL) como capa de almacenamiento.
- **Vercel / Netlify** para publicar los resultados desde las primeras indagaciones hasta los modelos finales.

El ecosistema completo se resume así:

```{r diagrama-ecosistema, echo=TRUE, eval=FALSE, class.source="mermaid"}
graph LR
  F[Fuentes de datos<br/>APIs · Web scraping · CSV] --> A[Agentes de IA<br/>en herdr / terminal]
  A --> E[ETL en R / Python]
  E --> DB[(PostgreSQL<br/>contenedor Docker)]
  DB --> M[Análisis y modelos<br/>R · RMarkdown]
  M --> RMD[Reportes · dashboards]
  RMD --> S[Sitio estático docs/]
  S --> D[Vercel · Netlify]
  GH[GitHub<br/>código + CI/CD] -.-> M
  GH -.-> S
  D --> P[Resultados públicos del curso]
```

Este documento cumple tres propósitos:

1. Describir los **pasos generales del proceso BI** que se aplicarán a los tres proyectos.
2. Describir las **peculiaridades específicas** de cada proyecto.
3. Definir la **infraestructura y herramientas** del curso: GitHub, agentes de IA en terminal con `herdr`, Docker, bases de datos y publicación web.

# Los tres proyectos en una mirada

| Dimensión | Universo Monetario | Trading Cuantitativo | Arbitraje en Apuestas |
|---|---|---|---|
| **Objetivo central** | Monitorear y analizar el sistema monetario (agregados, tipos de cambio, inflación) | Diseñar y validar estrategias de inversión cuantitativas | Detectar y explotar diferencias de cuotas (*surebets*) entre casas |
| **Fuentes de datos** | Bancos centrales, FMI, FRED, Banco Mundial, criptomonedas | Bolsas, Yahoo Finance, Binance, Alpha Vantage, Polygon | APIs de cuotas (The Odds API, Betfair), web scraping de casas |
| **Frecuencia típica** | Mensual, trimestral (con series diarias de tipo de cambio) | Diaria / intradía (OHLCV) | Casi en tiempo real (segundos) |
| **Complejidad principal** | Heterogeneidad de definiciones y revisiones de datos | Sesgos en backtesting y gestión de riesgo | Latencia, términos de servicio y volatilidad de cuotas |
| **Entregable principal** | Dashboard de agregados + modelo de proyección | Reporte de estrategia con backtest y métricas de riesgo | Detector en tiempo real + alertas + dashboard |
| **Paquetes R clave** | `fredr`, `imfr`, `wbstats`, `quantmod`, `forecast` | `quantmod`, `TTR`, `PerformanceAnalytics`, `quantstrat` | `httr2`, `rvest`, `jsonlite`, `DT`, `shiny` |

Cada proyecto comparte el **mismo esqueleto metodológico** (sección 3), pero difiere en datos, tiempos y riesgos (secciones 4 a 6).

# Metodología general del proceso BI

Seguimos las **seis etapas del proceso BI** definidas en el diagrama del curso (`Diagrama_BI.md`), enriquecidas con nuestra plataforma tecnológica:

```{r diagrama-bi, echo=TRUE, eval=FALSE, class.source="mermaid"}
graph LR
  classDef rec fill:#E8F5E9,stroke:#2E7D32,color:#1B5E20
  classDef ges fill:#E3F2FD,stroke:#1565C0,color:#0D47A1
  classDef exp fill:#FFF3E0,stroke:#E65100,color:#BF360C
  classDef mod fill:#F3E5F5,stroke:#6A1B9A,color:#4A148C
  classDef pre fill:#FCE4EC,stroke:#C62828,color:#B71C1C
  classDef aut fill:#E0F7FA,stroke:#006064,color:#004D40

  A[1. Recolección<br/>de datos]:::rec --> B[2. Gestión<br/>ETL + PostgreSQL]:::ges
  B --> C[3. Exploración<br/>y visualización]:::exp
  C --> D[4. Modelos<br/>analíticos]:::mod
  D --> E[5. Presentación<br/>RMarkdown · dashboard]:::pre
  E --> F[6. Automatización<br/>scheduler + CI/CD]:::aut
  F -.->|ciclo continuo| A
```

## Etapa 1 — Recolección de datos

Se obtienen datos desde **fuentes externas** mediante APIs (HTTP/REST, con `httr2` o `jsonlite`) y *web scraping* (`rvest`), así como desde archivos (CSV, Excel, JSON). En esta etapa los **agentes de IA** (operados con `herdr`) aceleran la exploración de documentación de APIs, la escritura de los extractores y su puesta en marcha.

> **Regla del curso:** todo código de recolección queda en el repositorio de GitHub con su README, para garantizar **reproducibilidad** desde el primer día.

## Etapa 2 — Gestión de datos (ETL)

- **Extracción:** descarga inicial (*full load*) y descargas incrementales posteriores.
- **Transformación:** limpieza, tipado de fechas, estandarización de formatos, deduplicación y enriquecimiento.
- **Carga:** volcado a **PostgreSQL** (contenedor Docker) en tablas normalizadas y optimizadas por proyecto.
- **Calidad:** validaciones automáticas (valores nulos, rangos, unicidad de claves) ejecutadas por *checks* del ETL.

## Etapa 3 — Exploración y visualización

- Resúmenes estadísticos, distribuciones, correlaciones y detección de valores atípicos.
- Visualización con `ggplot2` y gráficos interactivos con `plotly`.
- Los hallazgos se documentan en **RMarkdown** y se publican desde esta etapa (sección 11).

## Etapa 4 — Modelos analíticos

Se construyen según el tipo de proyecto:

| Tipo de modelo | Ejemplos en el curso |
|---|---|
| Descriptivos | Segmentación de series monetarias, análisis de márgenes de cuotas |
| Predictivos | Proyección de inflación/liquidez, señales de trading, forecasting |
| Prescriptivos | Sizing de posiciones, distribución óptima de apuestas |
| Diagnósticos | Detección de anomalías en series y en cuotas |

## Etapa 5 — Presentación

Reportes en **RMarkdown / flexdashboard**, tableros interactivos y narrativa de datos. El HTML generado se publica en la carpeta `docs/` del repositorio y se despliega automáticamente en **Vercel o Netlify**.

## Etapa 6 — Automatización

- Schedulers (cron, GitHub Actions o contenedores `worker`) para actualizar datos y reportes.
- Alertas automáticas (correo, Telegram) cuando el detector de arbitraje encuentra una oportunidad o cuando un modelo supera/incumple umbrales.
- Reentrenamiento periódico de modelos y monitoreo de su desempeño en producción.

```{r ejemplo-verificacion, echo=TRUE, eval=TRUE}
# Ejemplo: verificación rápida del entorno de trabajo desde R
cat("R versión:", R.version.string, "\n")
cat("Paquetes disponibles:", c("rmarkdown", "knitr", "flexdashboard", "DBI") %in%
      rownames(installed.packages()), "\n")
```

# Proyecto 1: Universo Monetario

## Objetivo y alcance

Analizar el **universo monetario**: el conjunto de activos, pasivos e indicadores que definen la cantidad de dinero en una economía. El proyecto monitorea y modela:

- **Agregados monetarios** (M0, M1, M2, M3) de varios países.
- **Tipos de cambio** y paridades.
- **Inflación** (IPC, inflación subyacente) y tasas de interés de referencia.
- **Base monetaria y multiplicador monetario**.
- Complementariamente, **activos digitales** (stablecoins, criptomonedas) como parte del nuevo "universo monetario".

## Fuentes de datos principales

| Fuente | Contenido | Acceso |
|---|---|---|
| **FRED** (St. Louis Fed) | Miles de series macro para EE. UU. y el mundo | API gratuita (`fredr`) |
| **IMF** (International Financial Statistics) | Agregados monetarios comparables entre países | API SDMX (`imfr`) |
| **Bancos centrales** (BCRP, BCCh, Banxico, Fed, BCE) | Series oficiales nacionales | Sitios web y APIs propias |
| **Banco Mundial** | Indicadores de desarrollo | API (`wbstats`) |
| **CoinGecko / CoinMarketCap** | Precios y capitalización de cripto | API |

## Peculiaridades del proyecto

1. **Definiciones nacionales distintas.** M1 o M2 no significan lo mismo en todos los países (cada banco central define sus agregados). Es imprescindible documentar cada serie con su **metadato** (definición, fuente, unidad, ajuste estacional).
2. **Frecuencias y calendarios mixtos.** Series diarias (tipo de cambio), mensuales (M2) y trimestrales (PIB) deben **alinearse temporalmente** (colapsar a frecuencia común o mantener cada una en su propia tabla).
3. **Revisiones de datos.** Los bancos centrales corrigen y revisan series históricas; las descargas deben llevar **fecha de extracción** (columna `snapshot_at`) para reconstruir versiones anteriores.
4. **Estacionariedad y estacionalidad.** Los modelos de proyección requieren transformar las series (diferencias, logaritmos) y desestacionalizar.
5. **Contexto de alta inflación.** En entornos inflacionarios recientes, las tasas de crecimiento interanual y las variaciones mensuales anualizadas son más informativas que los niveles absolutos.
6. **Cobertura limitada en países emergentes.** Algunas series pueden faltar o tener actualizaciones rezagadas; conviene diseñar el pipeline con **tolerancia a datos faltantes**.

## Herramientas R sugeridas

- `fredr` — descarga de FRED con código de serie (p. ej. `M2SL`, `DFF`).
- `imfr` — agregados monetarios del FMI por país.
- `wbstats` — indicadores del Banco Mundial.
- `quantmod` — tipos de cambio (USD/PEN, USD/CLP, etc.).
- `zoo` / `xts` — series temporales y alineación de frecuencias.
- `forecast` / `tseries` — modelos de proyección (ARIMA, ETS).
- `lubridate` — manejo robusto de fechas.

```{r universo-monetario, echo=TRUE, eval=TRUE}
# Ejemplo ilustrativo con datos simulados (mismo patrón que FRED/BCRP)
set.seed(42)
fechas <- seq(as.Date("2022-01-01"), by = "month", length.out = 36)
m2     <- 1000 + cumsum(rnorm(36, mean = 18, sd = 9))   # agregado M2 (base simulada)
ipc    <- 3.5 + 2.2 * sin(seq(0, 4 * pi, length.out = 36)) + rnorm(36, 0, 0.4)  # inflación anual %

datos_monetarios <- data.frame(fecha = fechas, M2 = m2, inflacion = ipc)

plot(fechas, m2, type = "l", col = "steelblue", lwd = 2,
     main = "Evolución del agregado M2 (datos simulados)",
     xlab = "Fecha", ylab = "Índice M2")
```

```{r universo-monetario-descarga, echo=TRUE, eval=FALSE}
# Ejemplo real (requiere API key de FRED): https://fred.stlouisfed.org
# library(fredr)
# fredr_set_key("SU_API_KEY_FRED")
# m2 <- fredr(series_id = "M2SL", frequency = "m")
# head(m2)
```

## Diseño de la base de datos

- **`series`** — metadatos: `id_serie`, `codigo_fuente`, `pais`, `definicion`, `unidad`, `ajuste_estacional`, `frecuencia`.
- **`valores`** — formato largo: `id_serie`, `fecha`, `valor`, `snapshot_at` (versión de la extracción).

## Entregables esperados

1. Catálogo de series con metadatos (primer entregable publicable).
2. Dashboard de agregados monetarios y tipos de cambio (flexdashboard).
3. Informe comparativo de inflación entre países.
4. Modelo de proyección de liquidez/inflación con evaluación de error (MAE, RMSE).

# Proyecto 2: Trading Cuantitativo

## Objetivo y alcance

Desarrollar **estrategias de inversión basadas en datos** que puedan ser probadas (*backtesting*), evaluadas y eventualmente automatizadas:

- Estrategias de **momentum**, **reversión a la media** y **cruce de medias móviles**.
- Señales basadas en indicadores técnicos (RSI, MACD, bandas de Bollinger).
- Modelos de retorno y volatilidad (GARCH, modelos de regresión).
- Optimización de portafolio (Markowitz) y **gestión de riesgo** (sizing, drawdown, Value at Risk).

## Fuentes de datos principales

| Fuente | Contenido | Acceso |
|---|---|---|
| **Yahoo Finance** | OHLCV diario de acciones, ETF, índices, FX | `quantmod::getSymbols` |
| **Binance / Bybit** | OHLCV y libro de órdenes de cripto (24/7) | API REST/WebSocket |
| **Alpha Vantage / Polygon** | Datos históricos e intradía | API con key |
| **FRED** | Tasas de interés, curvas de rendimiento | `fredr` |
| **Investing / BCRP** | Índices y referencias locales | Scraping |

## Peculiaridades del proyecto

1. **Ajuste por eventos corporativos.** Splits, dividendos y fusiones alteran los precios históricos; el pipeline debe trabajar siempre con precios **ajustados** (`Ad` de Yahoo Finance).
2. **Sesgos que invalidan backtests:**
   - *Survivorship bias*: ignorar activos que quebraron o dejaron de cotizar.
   - *Look-ahead bias*: usar información del futuro (p. ej., valores del cierre en señales intradía).
   - *Overfitting*: estrategias con muchos parámetros ajustados al pasado que fallan fuera de muestra.
3. **Costos de transacción.** Comisiones, *spread* y *slippage* deben incluirse en el backtest; una estrategia puede ser rentable en bruto y perdedora en neto.
4. **Evaluación correcta del modelo.** Separación **temporal** (no aleatoria) entre entrenamiento y prueba, y validación *walk-forward*.
5. **Métricas de desempeño y riesgo.** Rentabilidad anualizada, Sharpe, Sortino, *maximum drawdown*, VaR y Calmar.
6. **Cripto 24/7 vs. mercados con horario.** Los calendarios de sesión son distintos; el merge de series debe respetar cada calendario.
7. **Volumen de datos intradía.** Los datos de alta frecuencia requieren almacenamiento eficiente (particiones por tiempo) y consultas optimizadas.

## Herramientas R sugeridas

- `quantmod` — descarga OHLCV y cálculo de indicadores.
- `TTR` — indicadores técnicos (RSI, MACD, medias móviles, Bollinger).
- `PerformanceAnalytics` — métricas de desempeño y riesgo.
- `quantstrat` / `blotter` — frameworks de backtesting.
- `rugarch` — modelado de volatilidad (GARCH).
- `fPortfolio` / `PortfolioAnalytics` — optimización de portafolios.
- `data.table` — procesamiento eficiente de datos de mercado.

```{r trading-ejemplo, echo=TRUE, eval=TRUE}
# Ejemplo ilustrativo: señal de cruce de medias móviles (datos simulados)
set.seed(7)
n     <- 250
ret   <- rnorm(n, mean = 0.0005, sd = 0.012)
precio <- cumprod(1 + ret) * 100

sma_20 <- rep(NA, n)   # media móvil simple de 20 días (base R)
for (i in 20:n) sma_20[i] <- mean(precio[(i - 19):i])

senal <- rep(NA, n)    # 1 = sobre media móvil, 0 = bajo
senal[!is.na(sma_20)] <- as.numeric(precio[!is.na(sma_20)] > sma_20[!is.na(sma_20)])

cat("Días con precio sobre la media móvil:", sum(senal, na.rm = TRUE),
    "de", n - 19, "observaciones con señal\n")
```

```{r trading-descarga, echo=TRUE, eval=FALSE}
# Ejemplo real de descarga con quantmod (requiere conexión a internet)
# library(quantmod)
# getSymbols("AAPL", src = "yahoo", from = "2020-01-01")
# head(Cl(AAPL))          # precio de cierre
# rsi <- RSI(Cl(AAPL), n = 14)
```

## Diseño de la base de datos

- **`ohlcv`** — `simbolo`, `fecha`, `open`, `high`, `low`, `close`, `volume`, `adj_close`.
- Índice compuesto sobre `(simbolo, fecha)` y partición por rango de fechas (o extensión TimescaleDB) para datos intradía.
- **`signals`** — `simbolo`, `fecha`, `estrategia`, `signal_value` para auditoría de backtests.

## Entregables esperados

1. Documento de **diseño de la estrategia** (reglas claras y testables).
2. **Backtest reproducible** con métricas de desempeño y riesgo.
3. Dashboard de seguimiento de señales y desempeño.
4. Informe de **walk-forward analysis** y análisis de sensibilidad a costos.

# Proyecto 3: Arbitraje en plataformas de apuestas

## Objetivo y alcance

Detectar sistemáticamente **oportunidades de arbitraje** (*surebets*): situaciones en las que, combinando cuotas de distintas casas de apuestas para el mismo evento, la suma de las probabilidades implícitas es **menor que 100 %**. En ese caso existe una distribución de apuestas que garantiza beneficio **cualquiera sea el resultado**.

La matemática básica es la siguiente:

```{r arbitraje-matematica, echo=TRUE, eval=TRUE}
# Cuotas decimales de distintas casas para el mismo evento
cuotas    <- c(2.10, 3.40, 5.00)     # victoria local, empate, victoria visitante
probs     <- 1 / cuotas              # probabilidad implícita por cuota
overround <- sum(probs)              # margen combinado (debe ser < 1 para arbitrar)

cat("Cuotas:", cuotas, "\n")
cat("Probabilidades implícitas:", round(probs, 4), "\n")
cat("Suma (overround):", round(overround, 4), "\n")

if (overround < 1) {
  beneficio <- (1 / overround) - 1                       # rentabilidad garantizada
  apuesta   <- (1 / cuotas) / sum(1 / cuotas)            # distribución óptima del bankroll
  cat("¡Arbitraje detectado! Beneficio garantizado:", round(beneficio * 100, 2), "%\n")
  cat("Distribución óptima del bankroll:", round(apuesta, 4), "\n")
} else {
  cat("Sin arbitraje: el margen de las casas impide el beneficio garantizado.\n")
}
```

## Fuentes de datos principales

| Fuente | Contenido | Acceso |
|---|---|---|
| **The Odds API** | Cuotas agregadas de múltiples casas | API REST (plan free limitado) |
| **Betfair** | Cuotas de intercambio de apuestas | API oficial |
| **Casas de apuestas** (bwin, Bet365, etc.) | Cuotas por evento | Web scraping (revisar Términos de Servicio) |
| **APIs locales** (Apuesta Total, Inkabet, etc.) | Cuotas en monedas locales | API / scraping |

## Peculiaridades del proyecto

1. **Tiempo casi real.** Las cuotas cambian constantemente; el colector debe consultar APIs cada pocos segundos/minutos y el detector debe procesar con **baja latencia**.
2. **Formatos de cuotas.** Decimal, fraccionario y americano deben normalizarse a **decimal**; también las **monedas** (USD, PEN, EUR) deben convertirse para comparar correctamente.
3. **El margen de la casa (*overround*).** Cada casa cobra un margen; el arbitraje solo aparece cuando los márgenes de distintas casas "no se solapan" para un mismo evento.
4. **Riesgos operativos:**
   - Cuotas **anuladas o canceladas** por errores o eventos suspendidos.
   - **Límites de apuesta** y restricciones de cuenta por parte de las casas.
   - Requisitos de **rollover** en bonos que alteran la rentabilidad real.
5. **Aspectos legales y de uso responsable.** Este proyecto tiene fines **académicos y educativos**. Debe respetarse la legislación local y los **Términos de Servicio** de cada plataforma; se trabajará preferentemente con **APIs oficiales** y scraping moderado.
6. **Calidad del scraping.** Las páginas cambian su estructura (HTML/CSS); los selectores deben versionarse y monitorearse (alertas cuando un selector deja de funcionar).
7. **Confirmación de cuota.** La cuota mostrada puede no ser la cuota aceptada; el pipeline debe registrar también el resultado real de la apuesta para medir la rentabilidad efectiva.

## Herramientas R sugeridas

- `httr2` — consumo de APIs REST con manejo de *rate limits* y reintentos.
- `rvest` — web scraping estructurado.
- `jsonlite` — parseo de respuestas JSON.
- `lubridate` — manejo de fechas/horas y zonas horarias (eventos internacionales).
- `DT` / `shiny` — tablero de oportunidades y simulador de apuestas.
- `RPostgres` / `DBI` — escritura de snapshots en PostgreSQL.

## Arquitectura del pipeline

```{r pipeline-arbitraje, echo=TRUE, eval=FALSE, class.source="mermaid"}
flowchart LR
  C[Colector<br/>APIs + scraping] -->|snapshot de cuotas| BD[(PostgreSQL)]
  BD --> D[Detector de arbitraje<br/>R · overround < 1]
  D --> AL[Alertas<br/>Telegram / correo]
  D --> DB2[Dashboard<br/>flexdashboard]
  CRON[Contenedor worker<br/>scheduler · Docker] -.-> C
```

## Diseño de la base de datos

- **`eventos`** — `id_evento`, `deporte`, `competicion`, `equipo_local`, `equipo_visita`, `fecha_inicio`, `estado`.
- **`mercados`** — `id_mercado`, `id_evento`, `tipo_mercado` (1X2, doble oportunidad, etc.), `nombre_resultado`.
- **`cuotas_snapshot`** — `id`, `id_mercado`, `casa`, `cuota_decimal`, `moneda`, `capturado_at` (con índice en `capturado_at`).
- **`oportunidades`** — arbitrajes detectados: `id_evento`, `fecha`, `overround`, `beneficio_esperado`, `status` (abierta, ejecutada, anulada).

## Entregables esperados

1. Colector de cuotas reproducible (Docker + scheduler) con almacenamiento en PostgreSQL.
2. **Detector de arbitraje** con alertas automáticas.
3. Dashboard con oportunidades en vivo e histórico de rentabilidad simulada.
4. Informe de **retroalimentación (ejecución simulada)** con métricas de eficiencia del detector.

# Plataforma colaborativa: GitHub

GitHub es el **pilar central** del curso: almacena código y documentación, distribuye los avances y habilita el trabajo colaborativo (control de versiones, revisión y automatización).

## Estructura del repositorio

Proponemos un **monorepositorio** con una carpeta por proyecto, más recursos compartidos:

```text
bi-2026/
├── README.md                     # portada del curso y guía de inicio
├── LICENSE
├── .gitignore                    # excluye .env, *.csv grandes, docs compilados
├── .env.example                  # plantilla de variables de entorno (sin claves reales)
├── .github/
│   └── workflows/
│       ├── render-reportes.yaml  # compila RMD en cada push
│       └── deploy-netlify.yaml   # despliega la carpeta docs/
├── docs/                         # sitio estático que se publica (Vercel/Netlify)
├── shared/                       # helpers comunes entre proyectos
│   ├── R/                        # funciones de conexión a BD, logging
│   └── sql/                      # scripts DDL compartidos
├── universo_monetario/
│   ├── research/                 # indagaciones iniciales en internet (notas)
│   ├── data/raw/  data/processed/
│   ├── etl/  analysis/  models/  reports/
├── trading_cuantitativo/         # misma estructura interna
└── arbitraje_apuestas/           # misma estructura interna
```

## Flujo de trabajo colaborativo

1. Cada estudiante/equipo trabaja en una **rama** (`feature/universo-monetario-etl`).
2. Cada avance se integra mediante **Pull Request** con revisión por compañeros y, cuando corresponde, por un **agente de IA** (sección 8).
3. Los problemas y tareas se gestionan con **Issues** y el tablero **Projects** (Kanban).
4. **`main`** siempre debe compilar: los *workflows* de CI ejecutan los reportes y avisan si algo falla.

## GitHub Actions (CI/CD)

Un primer flujo que garantiza que los RMarkdown del curso siempre se puedan compilar:

```yaml
# .github/workflows/render-reportes.yaml
name: Render de reportes RMarkdown
on:
  push:
    paths: ["**/*.Rmd", ".github/workflows/render-reportes.yaml"]
  workflow_dispatch:

jobs:
  render:
    runs-on: ubuntu-latest
    container: rocker/verse:4.4.1   # imagen R con pandoc incluido
    steps:
      - uses: actions/checkout@v4
      - name: Restaurar entorno R con renv
        run: |
          Rscript -e 'install.packages("renv")'
          Rscript -e 'renv::restore()'
      - name: Compilar reportes
        run: |
          Rscript -e 'rmarkdown::render("Proyectos_BI_2026.Rmd", output_dir = "docs")'
      - name: Publicar artefacto
        uses: actions/upload-artifact@v4
        with:
          name: reportes-html
          path: docs/
```

## Buenas prácticas

- **Nunca subir claves** de APIs ni contraseñas: se usan *secrets* de GitHub o variables de entorno locales (`.env` no versionado).
- Archivos grandes (CSV crudos) fuera del repositorio (en BD o con Git LFS) para mantener el repositorio liviano.
- `README.md` por proyecto: objetivo, cómo ejecutarlo y cómo citar el trabajo.
- Versionado semántico de los modelos y de los reportes publicados.

# Desarrollo con agentes de IA en la terminal (herdr)

El curso desarrollará el proceso BI apoyándose en **agentes de inteligencia artificial** (Gemini, Claude, ChatGPT y otros), operados desde la **terminal / línea de comandos** en cualquier sistema operativo (Linux, macOS, Windows). Esto permite:

- Iterar rápido sobre scripts de scraping, ETL y modelado.
- Tener **revisión de código** asistida por IA en cada Pull Request.
- Documentar y refactorizar código siguiendo las convenciones del curso.
- Ejecutar agentes de forma **paralela y persistente** en paneles de terminal.

## CLIs de agentes que usaremos

| Agente | Comando CLI | Instalación (Node.js) | Clave de API |
|---|---|---|---|
| **Claude** | `claude` | `npm i -g @anthropic-ai/claude-code` | `ANTHROPIC_API_KEY` |
| **Gemini** | `gemini` | `npm i -g @google/gemini-cli` | `GEMINI_API_KEY` |
| **ChatGPT** | `chatgpt` / API | `npm i -g @chatgpt/cli` o vía API | `OPENAI_API_KEY` |
| **Codex (OpenAI)** | `codex` | `npm i -g @openai/codex` | `OPENAI_API_KEY` |

Las claves se cargan como **variables de entorno** (nunca en el repositorio):

```bash
# ~/.bashrc  o  ~/.zshrc  (Linux/macOS)  ·  setx (Windows)
export ANTHROPIC_API_KEY="sk-ant-..."
export GEMINI_API_KEY="..."
export OPENAI_API_KEY="sk-..."
```

## herdr: el runtime de los agentes de IA

**[`herdr`](https://github.com/herdrdev/herdr)** es una herramienta de código abierto (Apache-2.0, escrita en Rust) descrita como *"the runtime your coding agents live on"*. Es un **servidor de fondo + multiplexor de terminal** donde viven los agentes:

- **Siempre corriendo.** Al cerrar la tapa del portátil o reiniciar, los agentes siguen trabajando y las sesiones se recuperan (`herdr reattach`).
- **Paneles tipo tmux** con estado visible: cada panel se marca como *working*, *blocked* o *idle*.
- **No reemplaza a los agentes**: ejecuta lo que ya usamos (Claude Code, Codex, Gemini CLI, Cursor, opencode, etc.) y les da un entorno de terminal propio.
- **Agent-native**: los propios agentes pueden abrir paneles, comunicarse entre sí y esperar a que otro agente termine, vía CLI y socket API.
- **Keyboard + mouse**, combinación de prefijos estilo tmux (`Ctrl+b q` para desacoplar), y **plugins** (mercado de extensiones).
- **Instalación simple** y funciona en la terminal de cualquier sistema operativo.

```bash
# Instalación de herdr
curl -fsSL https://herdr.dev/install.sh | sh    # Linux/macOS
brew install herdr                               # macOS (Homebrew)
powershell -ExecutionPolicy Bypass -c "irm https://herdr.dev/install.ps1 | iex"   # Windows

# Uso básico
herdr run            # inicia el servidor y abre la interfaz
# ... Ctrl+b q para desacoplar (detach); los agentes continúan
herdr reattach       # volver a conectarse desde cualquier terminal o por SSH
```

### Flujo de trabajo típico con herdr

1. Abrimos `herdr run` en la carpeta del proyecto.
2. En un panel lanzamos `claude`; en otro, `gemini` (o `codex`).
3. El agente de ETL escribe el script de descarga; el agente de análisis revisa el código y propone mejoras; un tercer panel monitorea el log de la base de datos.
4. Cada agente trabaja sobre el repositorio Git; al terminar crea su rama y un Pull Request.
5. Al cerrar el portátil todo sigue corriendo; al volver, `herdr reattach` restaura la sesión.

### AGENTS.md: contexto para los agentes

Recomendamos crear un archivo **`AGENTS.md`** en la raíz del repositorio para que cualquier agente conozca las reglas del curso:

```markdown
# AGENTS.md — Guía para agentes de IA del curso BI-2

- Idioma de código y comentarios: español e inglés (documentación en español).
- Estructura: un proyecto por carpeta (universo_monetario, trading_cuantitativo, arbitraje_apuestas).
- Conexión a base de datos: siempre vía DBI (R) y variables de entorno, nunca credenciales en código.
- Antes de proponer cambios grandes, resumir el plan y pedir confirmación.
- Cada tarea nueva debe registrarse como Issue en GitHub.
```

### Alternativas sin herdr

Si algún integrante prefiere trabajar sin `herdr`, los agentes también se usan directamente en la terminal (`claude`, `gemini`, `codex`) o integrados en editores (VS Code / Cursor). El resultado final (ramas, PRs, reportes) es el mismo.

# Docker: aislamiento de los entornos de trabajo

Docker garantiza que **todos los integrantes ejecuten el mismo entorno** sin importar el sistema operativo: misma versión de R, mismos paquetes, misma base de datos.

## Imágenes base recomendadas

| Imagen | Uso |
|---|---|
| `rocker/r-ver:4.4.1` | R base, versión fija (mínima) |
| `rocker/tidyverse:4.4.1` | R + tidyverse para ETL y análisis |
| `rocker/verse:4.4.1` | R + tidyverse + pandoc (recomendada para compilar RMarkdown) |
| `postgres:16` | Base de datos PostgreSQL |
| `rocker/rstudio:4.4.1` | RStudio Server accesible desde el navegador |

## docker-compose del curso

Ejemplo de un entorno integrado (base de datos + RStudio + agente de trabajo):

```yaml
# docker-compose.yml
services:
  db:
    image: postgres:16
    environment:
      POSTGRES_USER: bi
      POSTGRES_PASSWORD: bi_secret    # solo para desarrollo local
      POSTGRES_DB: bi
    volumes:
      - pgdata:/var/lib/postgresql/data   # datos persistentes
    ports:
      - "5432:5432"
    healthcheck:
      test: ["CMD-SHELL", "pg_isready -U bi"]
      interval: 5s
      timeout: 5s
      retries: 10

  rstudio:
    image: rocker/rstudio:4.4.1
    environment:
      PASSWORD: rstudio
    ports:
      - "8787:8787"
    volumes:
      - .:/home/rstudio/proyecto          # código del curso montado
    depends_on:
      db:
        condition: service_healthy

  worker:
    image: rocker/verse:4.4.1
    volumes:
      - .:/home/rstudio/proyecto
    command: ["tail", "-f", "/dev/null"]   # contenedor para tareas programadas (ETL, detector)
    depends_on:
      db:
        condition: service_healthy

volumes:
  pgdata:
```

## Comandos de uso frecuente

```bash
docker compose up -d          # levanta todos los servicios
docker compose ps             # estado de los servicios
docker compose exec rstudio bash    # terminal dentro del contenedor R
docker compose exec db psql -U bi   # consola SQL
docker compose down           # detiene (sin borrar los datos del volumen)
```

## Ventajas concretas para el curso

- **Reproducibilidad**: el reporte RMD compila igual en casa que en el laboratorio.
- **Aislamiento por proyecto**: cada proyecto puede tener su propia imagen o su propio `docker-compose` (con `--profile` si se desea levantar solo uno).
- **Seguridad**: las claves de APIs se pasan como variables de entorno al contenedor, sin exponerlas.
- **CI/CD**: la misma imagen se usa en GitHub Actions, por lo que lo probado localmente es lo que corre en el servidor.

# Versionamiento del entorno R con renv

## Qué es renv

**`renv`** es el estándar de R para la **reproducibilidad del entorno de paquetes**: crea una **biblioteca local al proyecto** y registra las versiones exactas de cada paquete en el archivo **`renv.lock`**. Complementa a Docker: mientras Docker fija la imagen del sistema operativo y de R, `renv` fija **las versiones de los paquetes** usados en los ETL, análisis y reportes.

Beneficios para el curso:

- Todos los integrantes y la CI usan **exactamente los mismos paquetes y versiones**.
- Un compañero nuevo reproduce el entorno completo con un solo comando (`renv::restore()`).
- Los reportes que hoy se compilan seguirán compilando **en el futuro**, aunque CRAN publique versiones nuevas.

## Flujo de trabajo con renv

```bash
# 1. Inicializar renv en el proyecto (crea renv/ y renv.lock)
Rscript -e 'renv::init()'

# 2. Tras instalar cada paquete nuevo, actualizar el lockfile
Rscript -e 'renv::snapshot()'

# 3. Un integrante nuevo (o la CI) restaura el entorno exacto
Rscript -e 'renv::restore()'
```

Comandos de apoyo:

- `renv::status()` — indica si `renv.lock` está desactualizado.
- `renv::update()` — actualiza los paquetes y regenera el lockfile.
- `renv::history()` / `renv::revert()` — recupera versiones anteriores del lockfile.
- `renv::isolate()` — separa por completo el proyecto de la biblioteca del sistema.

## Integración con GitHub

- **Versionar** `renv.lock` y la carpeta `renv/`; **no versionar** `renv/library/` (biblioteca local). El `.gitignore` debe incluir `renv/library/`.
- En GitHub Actions, restaurar el entorno **antes** de compilar reportes:

```yaml
      - name: Restaurar entorno R con renv
        run: |
          Rscript -e 'install.packages("renv")'
          Rscript -e 'renv::restore()'
      - name: Compilar reportes
        run: Rscript -e 'rmarkdown::render("Proyectos_BI_2026.Rmd", output_dir = "docs")'
```

## Integración con Docker

En el `Dockerfile` se copia `renv.lock` **antes** del resto del código para aprovechar la **caché de capas** de Docker (si el lockfile no cambió, la instalación de paquetes no se repite):

```dockerfile
# Dockerfile con rocker/verse + renv
FROM rocker/verse:4.4.1

# 1. Lockfile y configuración de renv primero (aprovecha caché de Docker)
COPY renv.lock renv.lock
COPY renv/ renv/

# 2. Restaurar el entorno exacto de paquetes
RUN Rscript -e 'install.packages("renv"); renv::restore()'

# 3. Código del proyecto
COPY . .

CMD ["Rscript", "-e", "rmarkdown::render('Proyectos_BI_2026.Rmd')"]
```

## Buenas prácticas

- Ejecutar `renv::snapshot()` tras cada instalación y commitear el `renv.lock` con su mensaje (`chore: snapshot renv tras añadir httr2`).
- Registrar en el `README.md` los pasos para clonar y restaurar (`renv::restore()`).
- En CI y en Docker usar **la misma imagen base** (`rocker/verse:4.4.1`) para que coincidan también las herramientas de sistema (pandoc, librerías).

# Sistema de base de datos

## Elección: PostgreSQL

**PostgreSQL 16** es el sistema recomendado por ser:

- Código abierto, robusto y ampliamente usado en BI.
- Excelente integración con R vía `DBI` + `RPostgres` (`dbConnect`, `dbWriteTable`, `dbGetQuery`).
- Soporte de **JSON**, consultas con índices, particionado por tiempo y transacciones.
- Se ejecuta en Docker sin configuración extra.

```{r conexion-bd, echo=TRUE, eval=FALSE}
# Conexión desde R a PostgreSQL (requiere paquete RPostgres y el contenedor db activo)
# library(DBI)
# library(RPostgres)
# con <- dbConnect(
#   RPostgres::Postgres(),
#   host   = Sys.getenv("PGHOST", "localhost"),
#   dbname = Sys.getenv("PGDATABASE", "bi"),
#   user   = Sys.getenv("PGUSER", "bi"),
#   password = Sys.getenv("PGPASSWORD", "bi_secret")
# )
# dbGetQuery(con, "SELECT count(*) FROM cuotas_snapshot")
# dbDisconnect(con)
```

## Modelo de datos por proyecto

| Proyecto | Tablas principales | Notas de diseño |
|---|---|---|
| Universo Monetario | `series`, `valores` | Formato largo; `snapshot_at` para versiones |
| Trading Cuantitativo | `ohlcv`, `signals` | Índice `(simbolo, fecha)`; partición temporal intradía |
| Arbitraje | `eventos`, `mercados`, `cuotas_snapshot`, `oportunidades` | Alto volumen de escritura; índice en `capturado_at` |

## Alternativas complementarias

- **DuckDB** — base embebida analítica (columnar) ideal para prototipos y exploración local sin servidor.
- **TimescaleDB** — extensión de PostgreSQL optimizada para series de tiempo (opcional si los datos intradía crecen).
- **SQLite** — para prototipos rápidos y datos pequeños en una sola máquina.

# Publicación de resultados (Vercel / Netlify)

## Filosofía: publicar desde el inicio

El curso **publica de forma incremental**, desde las primeras indagaciones hasta los modelos finales:

1. **Fase de indagación** — notas de investigación inicial en internet (qué fuentes existen, qué APIs usar), publicadas como documentos de investigación.
2. **Fase de datos** — diccionarios de datos, catálogos de series y primeros ETL documentados.
3. **Fase de análisis** — reportes RMarkdown con exploración, gráficos y primeros hallazgos.
4. **Fase de modelos** — backtests, proyecciones, detector de arbitraje, con su metodología y métricas.
5. **Fase final** — dashboards interactivos y reporte ejecutivo del curso.

Cada fase deja **artefactos HTML estáticos** que se publican en la misma carpeta `docs/`.

## Herramientas de generación

- **RMarkdown** (`html_document`, `flexdashboard`) — reportes y tableros. Este mismo documento es un ejemplo.
- **Quarto** — alternativa moderna con mejor soporte para publicar sitios completos.
- **`distill`** — artículos científicos en RMarkdown.

El resultado siempre es una **carpeta de archivos estáticos** (HTML + CSS + JS + imágenes) que puede alojarse en cualquier hosting estático.

## Flujo de publicación

```{r diagrama-publicacion, echo=TRUE, eval=FALSE, class.source="mermaid"}
flowchart LR
  R[RMarkdown / flexdashboard<br/>reportes del curso] -->|rmarkdown::render| D[docs/]
  D -->|push a GitHub| GH[(Repositorio GitHub)]
  GH -->|integración / deploy| N[Netlify]
  GH -->|integración / deploy| V[Vercel]
  N --> URL1[https://curso-bi-2026.netlify.app]
  V --> URL2[https://curso-bi-2026.vercel.app]
```

### Opción A — Deploy automático desde GitHub (recomendada)

1. Crear el sitio en **Netlify** o **Vercel** y conectarlo al repositorio de GitHub.
2. Indicar la **carpeta de publicación** `docs/`.
3. (Opcional) Build command para compilar los RMD en el servicio. Como Vercel/Netlify no incluyen R por defecto, lo más fiable es **compilar con GitHub Actions** y desplegar el resultado:

```yaml
# .github/workflows/deploy-netlify.yaml
name: Deploy a Netlify
on:
  push:
    branches: [main]
    paths: ["docs/**"]

jobs:
  deploy:
    runs-on: ubuntu-latest
    steps:
      - uses: actions/checkout@v4
      - name: Deploy docs a Netlify
        uses: nwtgck/actions-netlify@v3
        with:
          publish-dir: docs
          production-deploy: true
          deploy-message: "Deploy automático de reportes BI"
        env:
          NETLIFY_AUTH_TOKEN: ${{ secrets.NETLIFY_AUTH_TOKEN }}
          NETLIFY_SITE_ID: ${{ secrets.NETLIFY_SITE_ID }}
```

### Opción B — Deploy manual con la CLI

```bash
# Localmente (el HTML ya fue compilado en docs/)
npm i -g netlify-cli
netlify deploy --dir docs --prod        # Netlify

npm i -g vercel
vercel --prod docs                      # Vercel
```

## Consideraciones

- **Nada de claves ni datos sensibles** en los sitios públicos: los reportes publicados muestran resultados agregados y métodos; las credenciales viven solo en los contenedores.
- **Versionado**: cada publicación se asocia a un *commit* de GitHub (la URL de preview en PR permite revisar antes de publicar).
- **Enlaces persistentes**: los reportes importantes se publican con fecha en el nombre (`reporte_universo_monetario_2026-02.html`) para conservar trazabilidad.

# Hoja de ruta del curso

| Etapa | Actividades | Hitos verificables |
|---|---|---|
| **0. Infraestructura** | Repositorio GitHub, claves de API, instalación de `herdr`, Docker, R y PostgreSQL | `docker compose up -d` funciona; primer `git push` |
| **1. Indagación** | Investigación en internet de fuentes, APIs y referencias por proyecto | Notas publicadas en `research/` y en el sitio web |
| **2. Datos** | Primeros ETL; carga inicial en PostgreSQL; diccionarios de datos | Tablas pobladas y verificadas con consultas SQL |
| **3. Exploración** | Análisis exploratorio y primeros reportes RMD por proyecto | Reportes publicados en Netlify/Vercel |
| **4. Modelos** | Modelos predictivos/descriptivos; backtesting; detector de arbitraje | Métricas documentadas; informe de validación |
| **5. Automatización** | Scheduler, alertas, CI/CD completo, reportes auto-renderizados | Pipeline corre sin intervención manual |
| **6. Cierre** | Reporte ejecutivo del curso y presentación final | Sitio final actualizado y repositorio consolidado |

## Checklist de inicio (primera sesión)

- [ ] Crear el repositorio `bi-2026` en GitHub (equipo) y clonarlo.
- [ ] Instalar: git, Docker, R, pandoc, rmarkdown (ver Apéndice A).
- [ ] Instalar `herdr` y los CLIs de agentes (Claude, Gemini, Codex).
- [ ] Configurar variables de entorno con las claves de APIs.
- [ ] Levantar PostgreSQL con `docker compose up -d`.
- [ ] Inicializar `renv` para fijar las versiones de paquetes R: `Rscript -e 'renv::init()'`.
- [ ] Compilar este documento: `Rscript -e 'rmarkdown::render("Proyectos_BI_2026.Rmd")'`.

# Apéndice A — Instalación por sistema operativo

## Linux (Debian/Ubuntu)

```bash
# git, curl, node, docker
sudo apt update && sudo apt install -y git curl nodejs npm
curl -fsSL https://get.docker.com | sh
sudo usermod -aG docker $USER        # cerrar sesión y volver a entrar

# R + rmarkdown + renv
sudo apt install -y r-base
Rscript -e 'install.packages(c("rmarkdown","knitr","flexdashboard","renv"))'

# herdr + agentes
curl -fsSL https://herdr.dev/install.sh | sh
npm i -g @anthropic-ai/claude-code @google/gemini-cli @openai/codex
```

## macOS

```bash
# Homebrew como gestor de paquetes
/bin/bash -c "$(curl -fsSL https://raw.githubusercontent.com/Homebrew/install/HEAD/install.sh)"
brew install git node docker r --cask  # R también por cask
Rscript -e 'install.packages(c("rmarkdown","knitr","flexdashboard","renv"))'
brew install herdr                      # herdr
npm i -g @anthropic-ai/claude-code @google/gemini-cli @openai/codex
```

## Windows

```powershell
# 1. Instalar desde los instaladores oficiales:
#    git-scm.com · docker.com/products/docker-desktop · cran.r-project.org
# 2. Node.js (LTS):  nodejs.org
# 3. En PowerShell:
npm i -g @anthropic-ai/claude-code @google/gemini-cli @openai/codex
powershell -ExecutionPolicy Bypass -c "irm https://herdr.dev/install.ps1 | iex"
Rscript -e "install.packages(c('rmarkdown','knitr','flexdashboard','renv'))"
```

> En los tres sistemas, validar con: `docker compose version`, `R --version`, `claude --version`, `herdr --version`.

# Apéndice B — Variables de entorno

```bash
# .env.example (nunca versionar .env)
GEMINI_API_KEY=
ANTHROPIC_API_KEY=
OPENAI_API_KEY=
THEODDS_API_KEY=          # arbitraje
ALPHAVANTAGE_API_KEY=     # trading
FRED_API_KEY=             # universo monetario
PGHOST=localhost
PGDATABASE=bi
PGUSER=bi
PGPASSWORD=bi_secret
```

# Apéndice C — Recursos y referencias

- Proceso BI del curso: `Diagrama_BI.md`, `R_para_BI.md` (misma carpeta).
- [herdr](https://github.com/herdrdev/herdr) — runtime de agentes en terminal.
- [rocker-project](https://rocker-project.org/) — imágenes Docker de R.
- [RStudio / RMarkdown](https://rmarkdown.rstudio.com/) — documentación oficial.
- [FRED](https://fred.stlouisfed.org/) · [IMF API](https://www.imf.org/en/Data) · [Banco Mundial](https://data.worldbank.org/) — universo monetario.
- [Yahoo Finance / quantmod](https://www.quantmod.com/) · [Binance API](https://binance-docs.github.io/apidocs/) — trading.
- [The Odds API](https://the-odds-api.com/) · [Betfair API](https://docs.developer.betfair.com/) — arbitraje.
- [Netlify](https://www.netlify.com/) · [Vercel](https://vercel.com/) — publicación.

---

*Documento generado en RMarkdown como parte de la Unidad 1 del curso de Business Intelligence (BI-2).*
