---
title: "Influencia360 · Resultados bayesianos"
output:
  flexdashboard::flex_dashboard:
    orientation: rows
    vertical_layout: scroll
    theme: flatly
    self_contained: true
---

```{r setup, include=FALSE}
library(dplyr)
library(readr)
library(ggplot2)
library(plotly)
library(DT)
library(visNetwork)
library(flexdashboard)
influencers <- read_csv("data/processed/ranking_influenciadores.csv", show_col_types = FALSE)
seguidores <- read_csv("data/processed/ranking_seguidores.csv", show_col_types = FALSE)
perfiles <- read_csv("data/processed/perfiles_analiticos.csv", show_col_types = FALSE)
arcos <- read_csv("data/processed/arcos_red_bayesiana.csv", show_col_types = FALSE)
metricas <- read_csv("data/processed/metricas_modelo.csv", show_col_types = FALSE)
escenarios <- read_csv("data/processed/escenarios_inferencia.csv", show_col_types = FALSE)
```

Resumen
=======================================================================

Row {data-height=150}
-----------------------------------------------------------------------

### Influenciadores de alta probabilidad

```{r}
valueBox(sum(influencers$prob_influencia_alta >= .70), icon = "fa-bullhorn", color = "danger")
```

### Seguidores de alta probabilidad

```{r}
valueBox(sum(seguidores$prob_seguidor_alta >= .70), icon = "fa-star", color = "success")
```

### Exactitud influencia

```{r}
valueBox(scales::percent(metricas$exactitud[metricas$objetivo == "Potencial de influencia"], accuracy = .1),
         icon = "fa-check-circle", color = "primary")
```

### Arcos aprendidos

```{r}
valueBox(nrow(arcos), icon = "fa-project-diagram", color = "info")
```

Row
-----------------------------------------------------------------------

### Probabilidad y score de influencia

```{r}
p <- ggplot(influencers, aes(score_influencia, prob_influencia_alta, color = nicho,
                             size = seguidores,
                             text = paste0("@", usuario, "<br>", pais,
                                           "<br>P alta: ", scales::percent(prob_influencia_alta)))) +
  geom_point(alpha = .65) + theme_minimal() +
  scale_y_continuous(labels = scales::percent) +
  labs(x = "Score de negocio", y = "Probabilidad bayesiana", color = "Nicho", size = "Seguidores")
ggplotly(p, tooltip = "text")
```

### Inferencia por escenarios

```{r}
p <- ggplot(escenarios, aes(reorder(escenario, prob_influencia_alta),
                            prob_influencia_alta,
                            text = scales::percent(prob_influencia_alta, accuracy = .1))) +
  geom_col(fill = "#2C7FB8") + coord_flip() + theme_minimal() +
  scale_y_continuous(labels = scales::percent) +
  labs(x = NULL, y = "P(influencia alta | evidencia)")
ggplotly(p, tooltip = "text")
```

Red bayesiana
=======================================================================

Row
-----------------------------------------------------------------------

### Dependencias condicionales aprendidas

```{r}
nombres <- unique(c(arcos$origen, arcos$destino))
nodos <- data.frame(
  id = nombres,
  label = gsub("_", "\n", nombres),
  group = ifelse(nombres %in% c("potencial_influencia", "calidad_seguidor"), "Objetivo", "Evidencia"),
  title = nombres
)
enlaces <- data.frame(from = arcos$origen, to = arcos$destino, arrows = "to",
                      title = paste("p-valor:", signif(arcos$p_value, 3)))
visNetwork(nodos, enlaces, height = "620px") %>%
  visGroups(groupname = "Objetivo", color = "#E74C3C") %>%
  visGroups(groupname = "Evidencia", color = "#3498DB") %>%
  visHierarchicalLayout(direction = "LR", sortMethod = "directed") %>%
  visOptions(highlightNearest = TRUE, nodesIdSelection = TRUE)
```

Influenciadores
=======================================================================

Row
-----------------------------------------------------------------------

### Ranking probabilístico de influenciadores

```{r}
influencers %>%
  mutate(prob_influencia_alta = scales::percent(prob_influencia_alta, accuracy = .1),
         tasa_engagement = round(tasa_engagement, 2),
         score_influencia = round(score_influencia, 1)) %>%
  datatable(rownames = FALSE, filter = "top",
            options = list(pageLength = 15, scrollX = TRUE))
```

Seguidores
=======================================================================

Row
-----------------------------------------------------------------------

### Ranking probabilístico de seguidores

```{r}
seguidores %>%
  mutate(prob_seguidor_alta = scales::percent(prob_seguidor_alta, accuracy = .1),
         reciprocidad = scales::percent(reciprocidad, accuracy = .1),
         score_seguidor = round(score_seguidor, 1)) %>%
  datatable(rownames = FALSE, filter = "top",
            options = list(pageLength = 15, scrollX = TRUE))
```

Evaluación
=======================================================================

Row
-----------------------------------------------------------------------

### Rendimiento fuera de muestra

```{r}
metricas %>%
  mutate(exactitud = scales::percent(exactitud, accuracy = .1)) %>%
  datatable(rownames = FALSE, options = list(dom = "t", pageLength = 5))
```

### Lectura correcta

La exactitud se calculó sobre el 20% de perfiles que no participó en el ajuste de evaluación. Los escenarios muestran asociaciones condicionales, no efectos causales. Use el ranking como filtro de priorización y acompañe toda decisión real con revisión humana, control de sesgos y evidencia temporal.

